【裁判字號】    88,重訴,93
【裁判日期】    891020
【裁判案由】    塗銷所有權移轉登記等
【裁判全文】
臺灣雲林地方法院民事判決  八十八年度重訴字第九三號
    原      告  中國農民銀行股份有限公司
    法定代理人  丙○○
    訴訟代理人  甲○○
                戊○○
    被      告  乙○○
    被      告  丁○○
    右二人共同
    訴訟代理人  鐘為盛律師  住台中市○○○路○段二五七號一四樓
右當事人間請求塗銷所有權移轉登記等事件，本院判決如左：
    主    文
被告乙○○、丁○○間於民國八十七年十二月十一日就坐落雲林縣斗六市○○段第二
五之九三地號、地目建、面積○‧○○八七公頃及同段第二五之九四地號、地目建、
面積○‧○○一六公頃二筆土地所有權全部暨上開二筆土地上建號八四七（門牌：雲
林縣斗六市○○路七三巷一號）之建築改良物之贈與行為均應予撤銷。
被告丁○○應將右項土地、建物於八十八年一月二十日經雲林縣斗六地政事務所以斗
地普字第九五一號收件，登記日期八十八年一月二十日，登記原因買賣，所有權人丁
○○，權利範圍全部，義務人即權利移轉交付人乙○○之所有權移轉登記塗銷。
訴訟費用由被告負擔。
    事    實
甲、原告方面：
一、聲明：如主文所示。
二、陳述：
（一）緣訴外人麟鎔實業股份有限公司（下稱麟鎔公司）於民國（下同）八十七年三
      月二十七日向原告借款新台幣（下同）壹仟參佰萬元，被告乙○○為連帶保證
      人之一，有簽立之約定書及借據可稽。惟麟鎔公司自八十七年八月二十三日起
      即未依約攤還借款本息，目前尚欠本金壹仟零參拾伍萬玖仟貳佰零陸元，被告
      乙○○自應負連帶清償責任，詎被告乙○○卻於八十七年十二月十一日將其所
      有坐落雲林縣斗六市○○段第二五之九三、二五之九四地號等二筆土地及同段
      八四七建號（門牌：雲林縣斗六市○○路七三巷一號）建築改良物一筆同時無
      償贈與其子即被告丁○○，並經於八十八年一月二十日辦妥所有權移轉登記，
      有登記簿謄本可稽。衡諸情理，母子係骨肉至親，為一親等直系血親之親屬關
      係，母子間財產移轉應屬無償贈與行為，且依遺產及贈與稅法第五條規定，亦
      將二親等以內親屬間財產之買賣以贈與論，而被告間係為母子關係，雖其上述
      所有權移轉原因登記為買賣，惟實係被告乙○○為規避應負連帶清償上開債務
      之責任所為之財產無償贈與行為。
（二）被告答辯稱：原告自始至終皆未通知被告乙○○，有關訴外人麟鎔公司未依約
      攤還本息之情事，被告乙○○自無從知悉上情，實乃推拖之詞。爰說明如后：
      １、訴外人麟鎔公司自八十七年八月二十三日起即未依約履行債務攤還借款本
          息，目前本金尚欠壹仟參拾伍萬玖仟貳佰陸元，遂於同年月申請本金寬緩
          一年，經原告八十七年八月二十一日放款協調小組會議通過。
      ２、接續為簽立增補條款約定書，原告乃將此約定書交由麟鎔公司負責人陳博
          裕（即被告乙○○之弟）分別轉請各連帶保證人簽名、蓋章。
      ３、然事隔多月，麟鎔公司負責人陳博裕遲遲提不出經簽妥之增補條款約定書
          ，依一般客戶習慣此類約定書最慢會在一個月內簽妥，可徵訴外人陳博裕
          最慢亦會在八十七年十月或十一月通知其姐被告乙○○上開實情。
      ４、後經原告在八十七年十一月間電話催繳辦理，訴外人陳博裕則稱：「已將
          此約定書郵寄給被告乙○○簽名蓋章，亦已由被告乙○○簽名蓋章，惟在
          回寄給原告中途卻遺失」，其因可疑。
      ５、隨後原告乃請麟鎔公司再提申請本金寬緩，麟鎔公司遲至八十七年十二月
          三十一日始提出書面申請，被告亦列名共同申請，經原告八十八年一月五
          日放款協調小組會議通過。
      ６、麟鎔公司二次申請表示願意繼續償還本息，但該公司本金僅償還至八十七
          年七月二十三日，利息繳至八十八年一月二十八日，卻拖延時日未簽訂增
          補條款約定書，詎俟被告於八十八年一月二十日辦妥所有權移轉登記，就
          放棄本息之攤還至今。
（三）證人曾建新（下稱代書）於八十七年十二月二十七日接受被告乙○○之委託辦
      理產權移轉，然代書卻於同年十二月初即送件辦理，此言乃前後矛盾，有所隱
      情，代書亦言未看過買賣合約，應屬真實，因尚未簽訂買賣合約。代書又稱其
      接受委託係以買賣登記，又以遺產及贈與稅法第五條規定二親等之買賣以贈與
      論，致而繳納贈與稅，然經原告追問，其自七十六年起執業迄今已十三年，難
      謂只懂遺產及贈與稅法第五條規定，而不懂同條但書之規定，後稱因辦理當時
      沒有資金流程証明所致，縱使依稅法規定二親等之買賣以贈與論，惟過戶當時
      若有提供流程證明，經國稅局審核後，仍可免繳贈與稅，惟其核課期間約二個
      月，此系爭不動產乃被告乙○○急於脫產，所為之無償贈與行為，且依常理於
      過戶當時均應備齊買賣合約、資金流程證明等，而本件竟無買賣合約與資金流
      程，即先行辦理過戶登記，有違常理，由上可知，此系爭不動產乃為無償贈與
      行為，實非買賣行為，係為圖逃避債務而行脫產之行為。
（四）被告其後所提之買賣合約及資金流程均為事後規劃虛假不實，而資金流向為系
      爭不動產買賣是否屬實之關鍵因素之一，依被告之答辯及證人陳博志、曾淑媛
      、鍾桂暖及鍾慧姝提出資金流向之說明，多處未交待清楚，或有悖常理，且前
      後說法矛盾，分述如后：
      １、被告等自八十七年十二月十一日簽訂買賣合約，隨及委託代書在同年十二
          初即送件，於八十八年一月二十日完成過戶登記，惟買賣價金尚未支付，
          後於八十八年二月十日收到原告寄發之催繳通知（有被告提出證物之一）
          ，其知原告即將依法訴追，遂於事後捏造不實之買賣合約及在證人陳博志
          （係原告公司職員曾擔任經理職務）協助下製造虛假不實之資金流程。
      ２、被告等答辯稱其買賣系爭不動產之總價為四百萬元，惟其所提出之買賣合
          約記載總價則為四百六萬元，若真為買賣其價金早已確定，應無上述不符
          之情形。
      ３、此系爭不動產並未向銀行貸款，被告乙○○未以系爭不動產向銀行貸款，
          反而貪圖民間（朋友）借款三百八十萬元免利息，有悖常理，其因可議。
      ４、被告等稱買賣價金四百萬元係由被告丁○○向其舅陳博志借調，所提出之
          借據未約定借款利率及利息繳付方式，有違常理。另上述借據內又約定借
          款於系爭不動產辦理房屋貸款後，則提前償還，惟系爭不動產早於八十八
          年一月二十日即完成過戶登記，應有充裕之時間在其買賣合約所定付款期
          限內向銀行辦妥房屋貸款，根本毋庸延至八十八年三月十五日再向其舅陳
          博志借調，且若以其所稱以買賣總價肆佰零陸萬元之房屋，欲向銀行申借
          房屋貸款額度肆佰萬元（為上述買賣總價之九八．五﹪），應無可能，顯
          然其借調並非事實，又僅以匯款尚不足以證明有借調之事實存在，尚需同
          時交待清楚該匯款資金之具體來源或被告乙○○以現金方式提領該匯款資
          金之真實流向。
      ５、在主要資金來源去路之重要環節均以現金處理規避查調，如被告乙○○分
          別在八十八年三月十六日及同年月二十日自台灣銀行提領現金共四百萬元
          ，稱係償還民間債權人，惟被告乙○○前後辯稱受領買賣價金後，償還債
          權人之人數不一致，再者買賣價金之提供者為證人陳博志，其於八十八年
          三月十七日之第二次匯款二百萬元之資金來源，其稱係由花蓮地區朋友現
          金償還，透過原告行員存入農民銀行羅東分行陳博志帳戶，且分別於八十
          八年三月十六日存入現金一百萬元及同年月十七日亦存入現金八十五萬元
          ，以分散處理達規避大額（一百五十萬元）存提須留存記錄供查調，而該
          朋友究為何人、還款之方式、時間、地點、有無利息約定及借據等，均避
          而不談，以迴避資金流向之舉證，冀圖隱匿事實。
      ６、依被告乙○○提出之存款存摺資料顯示其於台灣銀行斗六分行帳號000
          00000000－0綜合存款帳戶分別在八十八年三月十六日及二十日
          各有提領貳佰萬元現金紀錄，被告雖辯稱該等現金用以償還其債權人，經
          鈞院傳喚到庭作證有曾淑媛、鍾桂暖及鍾慧姝等三債權人，其證詞均有悖
          常理。蓋被告乙○○前後辯稱將受領買賣價金之給付後償還之債權人人數
          不一致，而證人曾淑媛、鍾桂暖及鍾慧姝等三人之證詞所稱，渠等借款予
          被告乙○○之方式均為分次小額現金借貸並免利息，以其所謂每人新台幣
          六○萬元至新台幣一二○萬元之大額借貸竟免付利息，且前債未還下又持
          續借貸，悖於一般借貸之常理。上述證人等又稱還款亦以現金方式一次償
          還，所收如此大額現金未即存放金融機構竟部分留為己用，部分付給親人
          或還給他人，此亦與常情不合。顯然並無借貸之事實，所稱整個借貸還款
          均以現金方式處理，又以小額現金方式借貸，應是冀圖迴避資金流向之舉
          證，隱匿事實而已，可見該三證人之證詞顯不足採。
      綜右所陳，被告之答辯顯與事實相左，是被告以圖逃避應負連帶債務，以系爭
      不動產無償贈與另一被告丁○○以行脫產之行為，已害及原告之債權。
（五）被告等辯稱其買賣系爭不動產之總價金為肆佰萬元，與其所提出之買賣合約記
      載之買賣總價則為肆佰零陸萬元不符，若真為買賣其價金早已確定，應無上述
      不符之情形，且於合約內約定價金交付方式為由台灣銀行轉帳，而於所提出之
      台灣銀行存摺內僅有肆佰萬元之轉帳記錄亦與合約總價不符，顯係無買賣之實
      ，其所提出之買賣合約僅係於其答辯後因原告請求提出而匆促隨意捏造致有多
      處前後不一之情事。
（六）被告等辯稱「惟當事人間縱為骨肉至親，彼此間亦非無買賣財產之情，故當事
      人倘能舉證證明確係買賣而非贈與，自不得率認為贈與而對之核課贈與稅，此
      亦遺產及贈與稅法第五條第一項第六款但書規定」，惟其對本件系爭不動產之
      移轉，被告卻有繳納贈與稅四萬三千五百九十元之事實，有其提出證物之一贈
      與稅繳款書可稽，果若其所言系爭不動產之移轉為買賣及資金流向均為屬實，
      國稅局自無法核課贈與稅，顯然系爭不動產之移轉原因實為贈與，被告於本案
      所提之資金流向均為虛假不實，故無法向國稅局申請免課贈與稅，否則其所提
      出之資金流向果如此真實，又何必繳冤枉錢（贈與稅四萬三千五百九十元），
      可見被告所提出之資金流向係事後捏造，以圖達脫產規避債務之目的。被告等
      嗣又辯稱因其不諳稅法之規定，完全依照承辦代書之指示繳納贈與稅，惟以被
      告乙○○為省立斗六家商職校承辦總務業務之工作背景及一般代書均備有各種
      有關不動產買賣之稅務專長，難謂因不諳稅法之規定，而繳納贈與稅，實為推
      託之辭。
（七）債務人之財產係其債務之總擔保，而被告為案外人麟鎔公司向原告借款之連帶
      保證人，應與麟鎔實業股份有限公司負有連帶清償債務責任，並無先訴抗辯權
      ，原告依法得逕向其求償，而上述借款之所以由其為連帶保證人，其擁有系爭
      不動產之實力為主要原因，詎其任意將系爭不動產無償贈與其子丁○○，當然
      已害及原告之債權。爰依民法第二百四十四條之規定，狀請鈞院鑒核，判決如
      訴之聲明併准原告本於民法第二百四十二條之規定代位被告乙○○請求被告丁
      ○○塗銷所有權移轉登記。
三、證據：約定書、借據、土地登記簿謄、建物登記簿謄本、申請書、原告行內授信
          審核表、原告行內簽等為證，並聲請調取被告及證人陳博志之銀行帳戶交
          易明細等資料。
乙、被告方面：
一、聲明：駁回原告之訴。
二、陳述：
（一）查本件原告依民法第二百四十四條第一項之規定，以被告二人間就系爭不動產
      所有權所為之移轉行為，係屬其債務人即被告乙○○所為之無償贈與行為為由
      ，據以提起本訴，尚有未合。爰縷陳理由如后：按被告乙○○於八十七年十二
      月十一日，因需款清償債務，遂將系爭不動產出賣予其子即被告丁○○，價金
      肆佰萬元，被告丁○○於向其舅調借款項後，即分別於八十八年三月十五日及
      同月十七日，自其所有台灣銀行000000000帳號之綜合存款帳戶，各
      轉帳貳佰萬元匯入被告乙○○於同行00000000帳號之綜合存款帳戶內
      ，以為上開買賣價金之交付。是被告二人間就系爭不動產所為之移轉所有權及
      移轉登記之行為均係基於有償之買賣契約而為履行，絕非無償之贈與行為。
（二）被告乙○○於受領被告丁○○所為之給付後，即陸續償還予其三位債權人，為
      減少其消極財產之行為，對於原告之債權並無發生損害之情形；苟原告仍執意
      行使民法第二百四十四條第一項之撤銷訴權者，按舉證責任分配之法則，即應
      令負證明被告二人間就系爭不動產所為之移轉行為係屬無償行為，及其債權確
      因此而受有損害等事項之舉證責任。
（三）原告援引遺產及贈與稅法第五條規定，二親等以內親屬間財產之買賣以贈與論
      ，從而主張被告二人間有關上開不動產之移轉係無償贈與行為，殊有誤解。此
      蓋因遺產及贈與稅法第五條視同贈與之規定，其主要目的係為防杜當事人間以
      買賣為原因，而規避依該法所應申繳之贈與稅。惟當事人間縱為骨肉至親，彼
      此間亦非無買賣財產之情，故當事人倘能舉證證明確係買賣而非贈與，自不得
      率認為贈與而對之核課贈與稅，此亦遺產及贈與稅法第五條第一項第六款但書
      規定：但能提出已支付價款之確實證明，且該已支付之價款非由出賣人貸與或
      提供擔保向他人借得者，不在此限。之所由設。第論之，茲被告等二人既業已
      提出彼此間買賣系爭不動產之資金流向證明，因是可知渠等間有關本件不動產
      所有權移轉之原因，確係有償之買賣而非無償之贈與，準此，原告提起本件訴
      訟即顯無理由。
（四）末以原告主張案外人麟鎔公司自八十七年八月二十三日起，即未履行其對原告
      所負之債務，依約攤還本息，故被告乙○○將系爭不動產，於八十七年十二月
      十一日移轉登記予被告丁○○，係為規避其應負之連帶清償責任。惟查，原告
      自始至終皆未通知被告乙○○，有關麟鎔公司未依約攤還本息之上開事實，從
      而被告乙○○自無從知悉上情。更何況被告乙○○並非原告之主債務人，其僅
      係麟鎔公司向原告借款之連帶保證人之一，當無可能因麟鎔公司未依約攤還本
      息予原告，即故意將系爭不動產移轉登記予被告丁○○，以脫免其應負之連帶
      清償責任。
（五）本件被告間買賣系爭不動產所為之價款支付與資金流程，業經證人陳博志等到
      庭證述綦詳，足明上開不動產所有權移轉之原因確係有償之買賣無訛：（一）
      據證人陳博志所陳其貸與並交付被告丁○○購屋款項之過程係：匯款日期為八
      十八年三月十五日及同年三月十七日；匯款金額各為新台幣二百萬元；匯出之
      銀行帳戶均係陳博志所有中國農民銀行羅東分行帳戶；資金來源為第一次所匯
      款項係陳博志之存款，第二次所匯款項則為陳博志於花蓮地區之親友所返還之
      借款，上開二次匯款均有中國農民銀行羅東分行匯款回條及匯款申請書代收入
      傳票各乙紙足憑。
（六）證人曾淑媛、鍾桂暖及鍾慧姝等三人亦陳證其等確曾陸續借款予被告乙○○，
      而被告乙○○亦確已於八十八年三月十六日及三月二十日將被告丁○○所匯入
      之款項，分次提領後，分別清償上開各該債權人之借款。且原告對被告乙○○
      所有之保證債權，與上開證人所有之債權，既同係無擔保之普通債權，則被告
      乙○○對其借款債權人所為之清償，既係減少其消極財產之行為，對於原告之
      債權並無任何損害可言，當無疑義。
（七）被告間系爭不動產買賣契約所載之買賣價金，與被告丁○○向證人陳博志借得
      後，匯予被告乙○○之二次款項總和間之差額六萬元，則為被告丁○○以買賣
      定金之方式，自行出資而交付予被告乙○○者；另系爭不動產之移轉雖有繳納
      贈與稅，然此實因被告不諳稅法之規定，完全依照承辦代書之指示辦理所致，
      均不影響於系爭不動產移轉之原因確係買賣之事實。
（八）另系爭不動產之移轉雖有繳納贈與稅，然此實因依遺產及贈與稅法第五條第一
      項第六款但書規定，能提出已支付價款之確實證明者，並無二等親以內親屬間
      財產之買賣以贈與論之適用，惟本件提出申請時乃以公契為申請文件，故稅捐
      單位在查無被告間有公契約定之價金往來之情形下，自依前開遺產及贈與稅法
      之規定，以贈與論，此參照本件被告繳納贈與稅金額係由公契所載之金額核定
      即明，故被告縱有繳納贈與稅，惟並不影響系爭不動產移轉之原因確係買賣之
      事實。
（九）麟鎔公司縱曾於八十七年八月申請辦理展期，惟此乃係該公司與銀行間業務往
      來之行為，麟鎔公司與原告均未就此事告知被告乙○○，且被告乙○○亦僅純
      屬保證人之身分，並非麟鎔實業有限公司之股東，對於該公司之財務亦無從知
      悉，直至原告八十八年二月十日寄發通知書，始知有繳息不正常之情形，亦且
      被告乙○○如有意規避保證債權，自可選擇向金融機構設定抵押貸款之程序簡
      便方式，豈會選擇以程序較為繁雜，費時之買賣方式。
（十）綜上所陳，被告二人間就系爭不動產所有權移轉及移轉登記之行為，均係基於
      有償之買賣契約且其減少其消極財產之行為，對於原告之債權並無任何損害可
      言，是原告率爾提起本件訴訟，依法即顯無理由。
三、證據：提出存摺影本二份、匯款回條及匯款申請書代收入傳票、債權人及債權金
          金額明細、不動產買賣契約書、土地建築改良物所有權移轉契約書、繳款
          書收據監證費收據、借據、通知書（均影本）等為證，並聲請訊問證人曾
          淑媛、鍾桂暖、鍾慧姝、陳博志等人。
丙、本院依職權傳訊證人曾建新。
    理    由
一、原告主張：訴外人麟鎔公司於八十七年三月二十七日向原告借款壹仟參佰萬元，
    被告乙○○為連帶保證人之一，有簽立之約定書及借據可稽；惟麟鎔公司自八十
    七年八月二十三日起即未依約履行債務攤還借款本息，目前尚欠本金壹仟零參拾
    伍萬玖仟貳佰零陸元，被告乙○○應負連帶清償責任，詎其卻於八十七年十二月
    十一日將其所有坐落雲林縣斗六市○○段第二五之九三、二五之九四地號等二筆
    土地及同段八四七建號（門牌：雲林縣斗六市○○路七三巷一號）建築改良物一
    筆無償贈與其子即被告丁○○，並於八十八年一月二十日辦妥所有權移轉登記，
    有登記簿謄本可稽。衡諸情理，母子係骨肉至親，為一親等直系血親之親屬關係
    ，母子間財產移轉應屬無償贈與行為，且依遺產及贈與稅法第五條規定，亦將二
    親等以內親屬間財產之買賣以贈與論，而被告間係為母子關係，雖其上述所有權
    移轉原因登記為買賣，惟實係被告乙○○為規避應負連帶清償上開債務之責任所
    為之財產無償贈與行為；債務人之財產係其債務之總擔保，而被告為訴外人麟鎔
    公司向原告借款之連帶保證人，應與麟鎔公司負有連帶清償債務責任，且無先訴
    抗辯權，原告依法得逕向其求償，而上述借款之所以由其為連帶保證人，其擁有
    系爭不動產之實力為主要原因，詎其任意將系爭不動產無償贈與其子丁○○，當
    然已害及原告之債權。爰依民法第二百四十四條之規定，請求撤銷其贈與行為及
    本於民法第二百四十二條之規定代位被告乙○○請求被告丁○○塗銷所有權移轉
    登記等情。被告則以：被告乙○○於八十七年十二月十一日，因需款清償債務，
    遂將系爭不動產出賣予其子即被告丁○○，價金肆佰萬元，被告丁○○於向其舅
    調借款項後，即分別於八十八年三月十五日及同月十七日，自其所有台灣銀行0
    00000000帳號之綜合存款帳戶，各轉帳貳佰萬元匯入被告乙○○於同行
    00000000帳號之綜合存款帳戶內，以為上開買賣價金之交付。是被告二
    人間就系爭不動產所為之移轉所有權及移轉登記之行為均係基於有償之買賣契
    約而為履行，要非無償之贈與行為至明等語置辯。
二、原告主張訴外人麟鎔公司於八十七年三月二十七日向原告借款壹仟參佰萬元，被
    告乙○○為連帶保證人之一，惟麟鎔公司自八十七年八月二十三日起即未依約履
    行債務攤還借款本息，目前尚欠本金壹仟零參拾伍萬玖仟貳佰零陸元，被告乙○
    ○應負連帶清償責任一節，業據原告提出約定書、借據等為證，堪信為真實。惟
    本件被告乙○○與丁○○就系爭房屋、土地所為移轉登記，固以買賣為移轉登記
    原因。惟原告則主張被告間實際係無償贈與，原告所稱之買賣、金錢流程資料均
    屬事後所為。因之，本件之爭點主要為被告乙○○與丁○○就系爭房屋、土地是
    否確有買賣行為，亦即被告二人所舉之買賣資料是否可信？
三、按債務人所為之無償行為，有害及債權，債權人得聲請法院撤銷之，民法第二百
    四十四條第一項定有明文。
四、經查，（一）系爭不動移轉登記係由證人即代書曾建新代為申辦移轉登記，惟證
    人曾建新於九月二十二日證稱：迄本院傳訊時仍未看過乙○○與丁○○就系爭房
    地買賣契約（俗稱私契），已見被告所稱之房地買賣過程與民間之買賣通常由受
    託申辦移轉登記之代書代為書寫買賣契約後，再填寫移轉登記申請書（俗稱公契
    ）之常情有間。（二）縱認移轉登記之申請不以附私契為要件，但依證人曾建新
    所言被告乙○○早於八十七年十月二十七日即書寫「委任授權書」予曾建新授權
    其辦理系爭房地產權之買賣等事項，並註明「買方丁○○、買賣款自行找貼」，
    由該授權委任書之記載可推論：被告間若有買賣事實，則在八十七年十月二十七
    日被告間之買賣契約應已成立，然而被告所提出之買賣契約書影本所載之時間卻
    是「八十七年十二月十一日」，其時間順序卻相反，亦違情理。（三）又證人陳
    博志於八十九年一月二十一日證稱「八十七年十二月左右，被告丁○○來電說要
    買房子，要向我借三、四百萬，我說你有房子為何要買，被告說他媽媽要賣房子
    ，他知道很難過，所以想出錢買下來。」「丁○○如從銀行貸款出來就先還我。
    」被告丁○○自承並無經濟能力，苟真於八十七年十月二十七日或之前，已與被
    告乙○○談妥買賣事宜，為何未即時辦理貸款？（參見理由五）原告認證人曾建
    新所提出載明八十七年十月二十七日之授權委任書，係事後製作，並非不可能。
    （四）證人曾建新既明白證稱：迄本院傳訊時未曾見過被告間之買賣契約書，則
    證人曾建新又如何知道移轉登記原因發生之日期？又何以卷附臺灣省雲林縣土地
    登記規費收據（Ｎ0000000）影本記載「『公契』發生８７年１２月１１
    日」？（五）證人曾建新稱：因被告遲交相關過戶證件始於八十八年一月二十日
    才送件申請移轉登記，若被告間確有買賣行為，何以延遲至十二月始將過戶證件
    交給代書，且未併將買賣契約書或影本同時交給代書參考，顯與交易常情有間，
    足認原告依據上情，而質疑被告間並無買賣行為，應非無據。
五、復查，（一）依證人陳博志所言被告丁○○陳稱因見其母即被告乙○○缺錢要賣
    房子，不忍心該房子被賣掉始籌款向其母親買下系爭房地等語，既然乙○○缺錢
    （依被告乙○○等人所稱被告乙○○在外積欠有大筆金錢，）其弟弟即證人陳博
    志又任職原告銀行羅東分行之經理，被告乙○○職司學校總務工作，而丁○○所
    書之借據亦稱「俟斗六市○○路七十三巷一號房屋辦理貸款後，則提前償還」，
    被告等人並非不知一般金融等經濟活動之人，且系爭房地曾於六十三年由被告乙
    ○○設定抵押權予訴外人台灣省合作金庫，並於七十七年九月十七日因清償而塗
    銷抵押權登記，然自七十七年九月十七日以後，迄八十八年一月二十日移轉登記
    予被告丁○○名下時，系爭房地均無貸款情形，即被告未以系爭房地為任何借款
    抵押行為，縱各人理財方式各有不同，然若言被告乙○○有在外負有鉅債致需變
    賣房子，惟其知有向銀行貸款途徑，其弟並為銀行之經理，被告卻未有向銀貸款
    之行為，顯與與常情不符。（二）被告乙○○辯稱自被告丁○○所得之價款均用
    以清償證人曾淑媛一百二十萬元、鍾桂暖一百十萬元、鍾慧妹六十萬元（另林黃
    單九十萬元），而依證人曾淑媛、鍾桂暖、鍾慧妹等人所述借錢過程，被告乙○
    ○均係分次小額借錢，逐次各累計至一百餘萬元，惟被告乙○○於學校任職，日
    常生活為何需要如此花費？若言從事理財投資，卻未見其投資方面之陳述及證據
    ，則原告質疑其金錢往來之真實性，並不違事理。又證人曾淑媛、鍾桂暖、鍾慧
    妹等人均稱其借錢給被告乙○○因屬好朋友，所以不算利息云云，然被告所借金
    額非小，既然被告乙○○與證人間之可長期金錢往來，且不算利息，則其交情應
    非淺泛，又依證人等人所述其自乙○○取得歸還之金錢後之流向，益見證人等並
    非亟需用錢，又怎可能逼致被告乙○○賣屋還錢？縱認證人等人亟需用錢，致逼
    使被告乙○○非賣屋還錢不可，惟自八十七年十月二十七日被告委託代書起，迄
    八十八年三月十五日被告丁○○向其母舅出據借錢間，期間長達五月，足以使被
    告乙○○向銀行辦理貸款來清償，又何需先賣房地過給自己兒子，再由自己兒子
    向母舅承諾以系爭房地貸款還錢？足徵被告乙○○與證人曾淑媛、鍾桂暖、鍾慧
    妹等人所言金錢往來情節，有違情理。（三）被告乙○○委託曾證人曾建新代為
    申辦移轉登記過程中，依規定繳納數萬元之贈與稅，係因「二親等間之買賣」而
    依規定被視為贈與，苟乙○○確欠他人鉅款，參以其既指明要代書以「自用住宅
    稅率」辦理移轉登記而節稅，被告丁○○並知要證人陳博志將款項經由台灣銀行
    斗六分行之帳戶（00000000000）以明其金錢流程，被告、代書等人
    均應知只要能提出資金證明即可不被視為贈與，而可節省數萬元贈與稅，然被告
    既知委託專業代理人，卻未等到其資金證明取得後再過戶以節省稅金，可見其移
    轉登記之行為確實有情急之處。（四）被告所提附卷之八十八年三月十五日借據
    指稱「俟斗六市○○路七十三巷一號房屋辦理貸款後，則提前償還。」被告丁○
    ○本身並無經立濟能力，若真有買賣行為，本即要以貸款方式籌款，且被告所提
    買賣契約書亦寬限「餘款新台幣肆佰萬元整於登記後二個月內付清。」系爭房地
    於八十八年一月二十日即完成登記，可見被告丁○○於取得上揭房地後，足足有
    二個月時間可辦理貸款，然卻未曾有向銀行為貸款行為，反而遲至八十八年三月
    十五日才書立借據向證人即其舅舅陳博志借款肆佰萬元，亦與事理有違，可見原
    告稱被告與證人上揭金錢流程係移轉登記後，故意製造之證明，應非子虛。
六、綜上所述，被告乙○○與證人曾淑媛、鍾桂暖、鍾慧妹等人間之金錢往來情節，
    縱然屬實，惟依證人所述其可長期借錢給被告且不算利息之友情，應不致逼使被
    告乙○○急於賣屋還錢。又被告所稱之買賣及金錢流程係：母親乙○○將系爭房
    地賣給兒子丁○○，次由兒子丁○○向其母舅陳博志借錢，並言明「俟斗六市○
    ○路七十三巷一號房屋辦理貸款後，則提前償還」即由丁○○貸款後再還給證人
    陳博志。若認被告與證人間曾淑媛、鍾桂暖、鍾慧妹等人間之借錢情節，已逼使
    被告乙○○急需賣屋清償欠款，事屬火急，而被告乙○○早可於八十七年十月二
    十七日即委託代書向銀行貸款，為何遲延至八十八年三月十六日以後才還錢？被
    告丁○○若有心以系爭房地向銀行貸款幫母親還債，為何不在知情時即先以系爭
    房地貸款？或在八十八年一月二十日取得系爭房地後即向銀行貸款？非得要將該
    房地過戶在其名下，並由其舅同這匯出金錢後（八十八年三月十五日），才陳述
    向銀行貸款以早日清償其向母舅所借金錢？又證人陳博志稱其於八十七年十二月
    間即知丁○○是因母親缺錢，為何不直接將錢匯給乙○○，反而一定要先匯入丁
    ○○的帳戶，再由丁○○匯給乙○○？被告等人之行為實際上僅在達成二個目的
    ：其一，將系爭房地過戶給被告丁○○；其二，為被告丁○○出具資金流程之證
    明。然而該資金流程卻非發生在系爭房地過戶之前，反而在系爭房地過戶之後才
    完成，被告等人於系爭房地過戶後仍如此綿密，而違反情理的安排上揭資金流程
    ，既非在申請系爭房地移轉登記前，據以向稅捐單位證明其確實有買賣行為，則
    其目的明顯是用來對抗原告，期間又有原告通知被告乙○○等人早日依約清償本
    息，參以被告乙○○與訴外人麟鎔公司負責人陳博裕有姊弟之情，訴外公司於八
    十七年八月即以附卷之申請書向原告表明「公司營運不佳」等情，適足彰顯原告
    主張被告間就系爭房地之移轉登記原因並非買賣行為，而屬贈與行為等情，可以
    採信。
七、從而，訴外人麟鎔公司既已無力清償其積欠原告之債務，被告乙○○為該債務之
    連帶保證人，其又無其他資財足以清償上開連帶債務，則被告乙○○與丁○○間
    前揭無償贈與行為，自有害及原告債權。原告本於上開規定請求被告乙○○、丁
    ○○間於八十七年十二月十一日就坐落雲林縣斗六市○○段第二五之九三地號、
    地目建、面積○‧○○八七公頃及同段第二五之九四地號、地目建、面積○‧○
    ○一六公頃二筆土地所有權全部暨上開二筆土地上建號八四七（門牌：雲林縣斗
    六市○○路七三巷一號）之建築改良物之贈與行為均應予撤銷，並代位債務人即
    被告乙○○請求被告丁○○應將前開土地、建物於八十八年一月二十日經雲林縣
    斗六地政事務所以斗地普字第九五一號收件，登記日期八十八年一月二十日，登
    記原因買賣，所有權人丁○○，權利範圍全部，義務人即權利移轉交付人乙○○
    之所有權移轉登記塗銷，洵非無據，應予准許。
八、本件事證已臻明確，兩造所為其他攻擊、防禦方法，經審酌不影響判決之結果，
    爰不一一論述，併此敘明。
九、據上論結，本件原告之訴為有理由，依民事訴訟法第七十八條、第八十五條第一
    項前段，判決如主文。
中      華      民      國    八十九    年      十      月    二十    日
                                        臺灣雲林地方法院民事庭
~B法      官  黃玉清
右為正本係照原本作成
如對本判決上訴，須於判決送達後廿日內向本院提出上訴狀
中      華      民      國    八十九    年      十      月    二十    日
~B法院書記官  韓乾興


司法院資訊處製作；財團法人民間司法改革基金會備份。
